【裁判字號】    98,訴,1473
【裁判日期】    990412
【裁判案由】    分割共有物
【裁判全文】
臺灣臺南地方法院民事判決              98年度訴字第1473號
原      告  Ｐ○○
被      告  Ｚ○○○
被      告  Ｖ○○
被      告  Ｕ○○
被      告  Ｓ○○
被      告  Ｏ○○
被      告  Ｑ○○
被      告  甲○○
被      告  ｃ○○
被      告  Ｙ○○
被      告  Ｘ○○
被      告  宇○○
被      告  宙○○
被      告  Ｎ○○
被      告  Ｒ○○
被      告  地○○
被      告  ｅ○○
被      告  Ｗ○○
被      告  ａ○○
被      告  ｄ○○
被      告  亥○○○
被      告  ｂ○
被      告  Ｔ○○
被      告  Ｍ○○
被      告  Ｌ○○
被      告  Ｆ○○
被      告  Ｊ○○
被      告  Ｇ○○
被      告  子○○
被      告  丙○○
被      告  寅○○
被      告  庚○○
被      告  乙○○
被      告  天○○
被      告  ｊ○○○
被      告  Ｄ○○
被      告  Ｋ○○
被      告  Ｈ○○
被      告  Ｉ○○
被      告  癸○○
被      告  卯○○
被      告  辛○○
被      告  壬○○
被      告  辰○○
被      告  丑○○
被      告  丁○○
被      告  ｉ○○
被      告  ｆ○○
被      告  ｈ○○
被      告  ｇ○○
被      告  午○
被      告  Ｅ○○○
被      告  未○○
被      告  申○○
被      告  酉○○
被      告  戌○○
被      告  己○○
被      告  戊○○
被      告  Ａ○○
被      告  黃○○
被      告  玄○○
被      告  ｋ○○○
被      告  Ｃ○○
被      告  Ｂ○
被      告  巳○○○
被      告  黃安全
上列當事人間請求分割共有物事件，經本院於民國99年03月29日
言詞辯論終結，判決如下：
    主  文
原告及除黃安全外之被告應就被繼承人黃淺所遺坐落(1)台南市○
○區○○段四一五地號、地目建、面積1000.54平方公尺土地；
(2)同段四一五之二地號、地目建、面積19.47平方公尺土地，所
有權應有部分均十六分之三辦理繼承登記。
被告Ｚ○○○、Ｖ○○、Ｕ○○、Ｓ○○、Ｏ○○、Ｑ○○、甲
○○、ｃ○○、Ｙ○○、Ｘ○○、宇○○、宙○○、Ｎ○○、Ｒ
○○、地○○、ｅ○○、Ｗ○○應就被繼承人黃丁僚所遺坐落(1)
台南市○○區○○段四一五地號、地目建、面積1000.54平方公
尺土地；(2)同段四一五之二地號、地目建、面積19.47平方公尺
土地，所有權應有部分均十六分之三辦理繼承登記。
前二項繼承登記辦畢後，兩造共有上揭二筆土地，准按如附圖所
示方法合併分割，即：(1)附圖編號A部分面積255平方公尺土地分
歸被告黃安全取得，(2)附圖編號B部分面積191.25平方公尺土地
分歸原告取得，(3)附圖編號C部分面積191.25平方公尺土地分歸
被告Ｚ○○○、Ｖ○○、Ｕ○○、Ｓ○○、Ｏ○○、Ｑ○○、甲
○○、ｃ○○、Ｙ○○、Ｘ○○、宇○○、宙○○、Ｎ○○、Ｒ
○○、地○○、ｅ○○、Ｗ○○等十七人公同共有，(4)附圖編號
D部分面積191.25平方公尺土地分歸原告及除黃安全外之全體被
告公同共有，(5)附圖編號E部分面積191.26平方公尺土地分歸被
告ｂ○取得。
訴訟費用新台幣貳萬陸仟捌佰元由兩造按附表所示金額負擔。
    事實及理由
一、本件被告除ｂ○、黃安全外，其餘被告均受合法通知，無正
    當理由未於最後言詞辯論期日到場，核均無民事訴訟法第38
    6條所列各款情形，爰依原告之聲請，由其一造辯論而為判
    決。
二、按訴狀送達後，原告不得將原訴變更或追加他訴；但不甚礙
    被告之防禦及訴訟之終結者，不在此限，民事訴訟法第255
    條第1項第7款定有明文。原告於訴訟中追加聲明「除黃安全
    外之被告應與原告就被繼承人黃淺所遺坐落台南市○○區○
    ○段415、415之2地號土地，所有權應有部分均16分之3辦理
    繼承登記。被告Ｚ○○○、Ｖ○○、Ｕ○○、Ｓ○○、Ｏ○
    ○、Ｑ○○、甲○○、ｃ○○、Ｙ○○、Ｘ○○、宇○○、
    宙○○、Ｎ○○、Ｒ○○、地○○、ｅ○○、Ｗ○○應就被
    繼承人黃丁僚所遺坐落台南市○○區○○段415、415之2地
    號土地，所有權應有部分均16之3辦理繼承登記。」，核無
    甚礙被告之防禦及訴訟之終結，應予准許。
三、本件原告起訴主張：
  (一)坐落台南市○○區○○段四一五地號、地目建、面積1000.5
    4平方公尺土地，及同段四一五之二地號、地目建、面積19.
    47平方公尺二筆住宅區土地（以下簡稱系爭二筆土地），為
    原告與被告ｂ○、黃安全及黃淺、黃丁僚等五人所共有，各
    共有人所有權應有部分比例如附表一所示，有土地登記簿謄
    本可稽。而共有人黃淺、黃丁僚已先後於民國46年4月1日、
    78年11月16日死亡，原告及除黃安全以外之被告均為黃淺之
    繼承人，黃丁僚之之繼承人則為被告Ｚ○○○、Ｖ○○、Ｕ
    ○○、Ｓ○○、Ｏ○○、Ｑ○○、甲○○、ｃ○○、Ｙ○○
    、Ｘ○○、宇○○、宙○○、Ｎ○○、Ｒ○○、地○○、ｅ
    ○○、Ｗ○○等人，迄今仍未辦理繼承登記。原告曾於98年
    08月26日向臺南市安南區公所申請調解以分割共有物，惟黃
    丁僚、黃淺之繼承人眾多且多未出席，致該調解不成立。又
    系爭二筆土地之共有人及其繼承人眾多，不利原告就該土地
    之單獨使用收益，因兩造就該共有物並無不為分割之約定，
    且法律上亦無不能分割之原因，再者，兩造已無法協議達成
    分割，故訴請法院裁判分割共有物。
  (二)並聲明：1.原告及除黃安全外之被告應就被繼承人黃淺所遺
    坐落台南市○○區○○段415地號、同段415之2地號土地，
    所有權應有部分均16之3辦理繼承登記。2.被告Ｚ○○○、
    Ｖ○○、Ｕ○○、Ｓ○○、Ｏ○○、Ｑ○○、甲○○、ｃ○
    ○、Ｙ○○、Ｘ○○、宇○○、宙○○、Ｎ○○、Ｒ○○、
    地○○、ｅ○○、Ｗ○○應就被繼承人黃丁僚所遺坐落台南
    市○○區○○段415地號、同段415之2地號土地，所有權應
    有部分均16之3辦理繼承登記。3.兩造共有上揭二筆土地，
    准按如附圖所示方法合併分割，即：(1)附圖編號A部分面積2
    55平方公尺土地分歸被告黃安全取得，(2)附圖編號B部分面
    積191.25平方公尺土地分歸原告取得，(3)附圖編號C部分面
    積191.25平方公尺土地分歸被告Ｚ○○○、Ｖ○○、Ｕ○○
    、Ｓ○○、Ｏ○○、Ｑ○○、甲○○、ｃ○○、Ｙ○○、Ｘ
    ○○、宇○○、宙○○、Ｎ○○、Ｒ○○、地○○、ｅ○○
    、Ｗ○○公同共有，(4)附圖編號D部分面積191.25平方公尺
    土地分歸原告及除黃安全外之全體被告公同共有，(5)附圖編
    號E部分面積191.26平方公尺土地分歸被告ｂ○取得。
四、被告ｂ○、黃安全則以：就系爭二筆土地均同意分割，並同
    意原告提出之分割方案。另被告丑○○、ｅ○○雖未於最後
    言詞辯論期日到場，惟渠等於前言詞辯論期日均到場聲明：
    同意分割，並均陳明同意原告主張之分割方案。其餘被告則
    未於言詞辯論期日到場，亦未提出書狀作何聲明或陳述。
五、查原告主張系爭二筆土地為原告與被告ｂ○、黃安全及黃淺
    、黃丁僚等5人共有，應有部分比例如附表一所示。嗣黃淺
    於46年4月1日死亡絕嗣，由其母黃王花繼承，黃王花於48年
    03月23日死亡，由其子女即被告ｂ○及黃丁僚、黃金獅、陳
    黃紡、黃綿、王足、莊黃準繼承，黃丁僚於78年11月06日死
    亡，由其配偶黃郭環（嗣於84年06月27日死亡）及子女即訴
    外人黃瀛洲、黃萬化、黃梅子、黃金瑞與被告Ｎ○○、ｅ○
    ○、Ｗ○○繼承，黃瀛洲於83年12月09日死亡，由其配偶即
    被告Ｚ○○○及子女即被告Ｖ○○、Ｕ○○、Ｓ○○、Ｏ○
    ○、Ｑ○○繼承，黃萬化於90年01月19日死亡，由配偶即被
    告甲○○及子女即被告ｃ○○、Ｙ○○、Ｘ○○繼承，黃金
    瑞於95年10月31日死亡，由其兄弟姐妹即被告Ｎ○○、ｅ○
    ○、Ｗ○○繼承，黃梅子於85年03月12日死亡，由其子女即
    被告Ｒ○○、地○○、宇○○、宙○○繼承，黃金獅於64年
    7月9日死亡，由其配偶訴外人黃方去（嗣於92年10月28日死
    亡）及子女即被告亥○○○、ａ○○、ｄ○○、原告繼承，
    陳黃紡於87年07月10日死亡，由其子女即訴外人陳清嘉及被
    告Ｇ○○繼承，訴外人陳清嘉於92年6月6日死亡，由配偶即
    被告Ｔ○○及子女即被告Ｊ○○、Ｍ○○、Ｌ○○、Ｆ○○
    繼承，黃綿於75年1月27日死亡由其配偶王天賜（嗣於92年7
    月10日死亡）及子女即被告庚○○、乙○○、天○○、ｊ○
    ○○、及訴外人潘邱錦遐繼承，另王天賜死亡後，除與黃綿
    之子女外，尚有其與訴外人王林銀花所生子女即訴外人王春
    福為繼承人，惟訴外人王春福於78年04月27日死亡，由其配
    偶王邱金桂（嗣於91年10月01日死亡）及子女即被告子○○
    、丙○○、寅○○繼承，訴外人潘邱錦遐於77年1月3日死亡
    後，由其配偶王即被告Ｄ○○及子女即被告Ｋ○○、Ｈ○○
    、Ｉ○○及訴外人陳有志（嗣於89年02月15日死亡絕嗣），
    王足於69年2月5日死亡後由其配偶王即訴外人王枰（嗣於74
    年4月9日死亡）及子女即被告癸○○、卯○○、丑○○、丁
    ○○、己○○、戊○○及訴外人王聯昌、鄭王麗香、王素欽
    繼承，訴外人王聯昌於92年09月15日死亡後由其子女即被告
    辛○○、壬○○、辰○○繼承，訴外人鄭王麗香於89年09月
    16日死亡後由其配偶即被告ｉ○○及子女即被告ｈ○○、ｆ
    ○○、ｇ○○、午○、Ｅ○○○繼承，訴外人王素欽於90年
    11月18日死亡後由其配偶即被告未○○及其子女即被告申○
    ○、酉○○、戌○○繼承，又訴外人莊黃準於56年7月8日死
    亡由其配偶即訴外人莊極步（嗣於97年11月02日死亡）及其
    子女即被告Ａ○○、黃○○、玄○○、ｋ○○○、Ｃ○○、
    Ｂ○、巳○○○繼承等情，業據原告提出土地登記謄本、繼
    承系統表、戶籍謄本等件為證，應堪信為真實。
六、按除因物之使用目的不能分割或契約定有不可分割之期限者
    外，共有人得隨時請求分割共有物；共有物之分割，依共有
    人協議之方法行之，分割之方法不能協議者，法院得依任何
    共有人之聲請，以原物分配於各共有人，民法第823條第1項
    、第824條第1項及第2項第1款分別定有明文。原告主張系爭
    二筆土地為兩造所共有，兩造並無不予分割之約定，業據提
    出土地登記謄本等件為證，且未據被告有所爭執，堪信為實
    在。又兩造共有之系爭二筆土地，依其使用目的亦無不能分
    割之情事，且兩造間未定有不可分割之期限，共有人間既不
    能就分割方法達成協議，則原告請求裁判分割，以原物分配
    於各共有人，核屬有據，應予准許。
七、次按因繼承取得不動產者，非經登記，不得處分其物權。民
    法第759條亦有明文。而不動產共有人之一人死亡，他共有
    人請求分割共有物時，為求訴訟經濟起見，可許原告就請求
    繼承登記及分割共有物之訴合併提起，即以一訴請求該死亡
    共有人之繼承人辦理繼承登記並請求該繼承人於辦理繼承登
    記時，與原告及其餘共有人分割共有之不動產（最高法院70
    年度第1次民事庭總會決議參照）。查黃丁僚於78年11月16
    日死亡，其繼承人為被告Ｚ○○○、Ｖ○○、Ｕ○○、Ｓ○
    ○、Ｏ○○、Ｑ○○、甲○○、ｃ○○、Ｙ○○、Ｘ○○、
    Ｎ○○、Ｒ○○、地○○、宇○○、宙○○、ｅ○○、Ｗ○
    ○，另黃淺亦早於46年4月1日死亡，其繼承人為原告及除黃
    安全以外之被告，均如前述，則原告一併請求前開被告與原
    告分別就被繼承人黃丁僚及黃淺之應有部分辦理繼承登記，
    亦應准許。
八、再按分割共有物，以消滅共有關係為目的，法院裁判分割共
    有土地時，除因該土地內部分土地之使用目的不能分割（如
    為道路）或部分共有人仍願維持其共有關係，應就該部分土
    地不予分割或准該部分共有人成立新共有關係外，應將土地
    分配於各共有人單獨所有。又分割共有物究以原物分割或變
    價分割為適當，法院應斟酌當事人意願、共有物之使用情形
    、經濟效用及全體共有人之利益等情形而為適當之分割，不
    受共有人所主張分割方法之拘束（最高法院著有69年度台上
    字第1831號判例、88年度台上字第600號判決可資參照）。
    經查：
  (一)系爭二筆土地，土地共有人、應有部分均相同，其中四一五
    之二地號面積僅19.47平方公尺部分，地形狹長，共有人應
    有部分土地過於細小，若採逐筆分割，所分得之面積將因面
    積過小影響建築規劃使用，甚至於無法供建築之用，為共有
    人之全體利益考量，且到場之共有人亦均表示合併分割之意
    願，就系爭二筆土地應予合併分割。
  (二)系爭二筆土地週遭狀況，西側為私設6米巷道並鋪設柏油路
    面，北側與鄰地庭院相鄰，東側相鄰之424地號土地現為私
    設巷道並鋪設柏油路面，411之2地號土地為空地，418、419
    地號土地上有他人所有三層加強磚造連棟式住宅，南側416
    地號土地上有被告黃安全所有三層加強磚造透天式住宅。而
    系爭二筆土地內部西側部分有被告黃安全所搭建鐵皮屋及磚
    造瓦房各一棟，其餘部分僅有雜樹及海梨等情等情，業經本
    院會同台南市安南地政事務所人員履勘現場查明，及原告與
    被告ｂ○、黃安全在場供陳屬實，除製有勘驗測量筆錄在卷
    可稽，並有現場照片八張存卷可考。
  (三)依原告所提如附圖所示之分割方案，係將系爭二筆土地合併
    分割為5分，由西往東即如附圖所示之編號A、B、C、D、E依
    序分配由被告黃安全、原告、黃丁僚之繼承人、黃淺之繼承
    人、被告ｂ○按應有部分比例取得，就原告所提之分割方案
    ，亦經被告ｂ○、黃安全及丑○○、ｅ○○表示同意。本院
    斟酌當事人之意願、兩造之應有部分之比例、土地現況及共
    有人全體利益，認本件原告主張依附圖所示分割方案分割，
    應可採取。
九、從而，原告請求除黃安全外之被告應與原告就被繼承人黃淺
    所遺系爭二筆土地所有權應有部分均16分之3辦理繼承登記
    。被告Ｚ○○○、Ｖ○○、Ｕ○○、Ｓ○○、Ｏ○○、Ｑ○
    ○、甲○○、ｃ○○、Ｙ○○、Ｘ○○、宇○○、宙○○、
    Ｎ○○、Ｒ○○、地○○、ｅ○○、Ｗ○○應就被繼承人黃
    丁僚所遺系爭二筆土地所有權應有部分均16分之3辦理繼承
    登記，及訴請合併分割系爭二筆土地，均為有理由，爰判決
    如主文第1至3項所示。
十、末按法院為終局判決時，應依職權為訴訟費用之裁判，民事
    訴訟法第87條第1項定有明文，本件訴訟費用為新台幣（下
    同）26,800元（即裁判費20,008元、登報費2,800元、複丈
    測量費4,000元），又本件係共有物分割訴訟，由被告負擔
    訴訟費用顯失公平，爰依民事訴訟法第80條之1之規定，由
    兩造即全體共有人依系爭土地應有部分之比例負擔訴訟費用
    如主文第4項所示。
十一、據上論結，本件原告之訴為有理由，爰依民事訴訟法第385
    條第1項前段、第80條之1、第85條第1項、第2項，判決如主
    文。
中    華    民    國    99    年    4     月    12    日
                      民事第三庭法  官  杭起鶴
以上正本係照原本作成。
如對本判決上訴，須於判決送達後20日內向本院提出上訴狀。
中    華    民    國    99    年    4     月    12    日
                                書記官  高惠美
附表：
┌──┬──────┬─────────┬─────────────┐
│編號│共有人姓名  │應有部分比例      │訴訟費用分擔之金額        │
├──┼──────┼─────────┼─────────────┤
│一  │黃丁僚      │16分之3           │被告黃許玉欄17人連帶負擔16│
│    │            │（被告Ｚ○○○、黃│分之3即新台幣5025元       │
│    │            │忠進、Ｕ○○、黃宏│                          │
│    │            │盛、Ｏ○○、Ｑ○○│                          │
│    │            │、甲○○、ｃ○○、│                          │
│    │            │Ｙ○○、Ｘ○○、黃│                          │
│    │            │天生、宇○○、張鶴│                          │
│    │            │騰、地○○、Ｒ○○│                          │
│    │            │、ｅ○○、Ｒ○○等│                          │
│    │            │17人公同共有）    │                          │
├──┼──────┼─────────┼─────────────┤
│二  │ｂ○        │16分之3           │新台幣5025元              │
├──┼──────┼─────────┼─────────────┤
│三  │黃淺        │16分之3           │除黃安全以外之被告連帶負擔│
│    │            │（原告及除被告黃安│16分之3即新台幣5025元     │
│    │            │全以外之被告全體公│                          │
│    │            │同共有）          │                          │
├──┼──────┼─────────┼─────────────┤
│四  │Ｐ○○      │16分之3           │新台幣5025元              │
├──┼──────┼─────────┼─────────────┤
│五  │黃安全      │16分之4           │新台幣6700元              │
└──┴──────┴─────────┴─────────────┘

司法院資訊處製作；財團法人民間司法改革基金會備份。
